---
title: "地形湿潤指数の計算"
---

## 概要

[`whitebox`](https://whiteboxr.gishub.org/index.html)というRパッケージを使って、DEM (デジタル標高モデル)から地形湿潤指数 (Topographic Wetness Index, TWI)を計算する方法を示します。

## 解析の流れ

解析の流れは以下のようになります。

```{mermaid}
graph TD
    A[DEMの読み込み] --> B[Depression breaching]
    B --> C[Flow Accumulationの計算]
    C --> D[傾斜の計算]
    D --> E[TWIの計算]
```

## セットアップ

初めてwhiteboxを使用する場合は、以下のコードを実行して、[WhiteboxTools](https://www.whiteboxgeo.com/)をインストールしてください。
Rで直接計算をするわけではなく、外部のWhiteboxToolsを使用して計算が行われます。
つまり、RはWhiteboxToolsを呼び出すためのインターフェースとして機能します。

```{r whitebox-install, eval=FALSE}
# 初回だけ必要に応じて実行する
# renv::install("terra")
# renv::install("whitebox")
whitebox::install_whitebox()
```

ライブラリを読み込みます。
[`terra`](https://rspatial.github.io/terra/index.html)パッケージは、ラスターデータの操作に使用します。
[`whitebox`](https://whiteboxr.gishub.org/index.html)パッケージは、WhiteboxToolsをRから呼び出すために使用します。

```{r}
library(terra)
library(whitebox)

# WhiteboxTools の実行可能ファイルのパスを取得し、存在を確認
wbt_path <- wbt_exe_path(shell_quote = FALSE)
if (!whitebox::check_whitebox_binary()) {
  stop(
    "WhiteboxTools executable was not found: ",
    wbt_path,
    "\n",
    "Run whitebox::install_whitebox() once, then rerun this notebook.",
    call. = FALSE
  )
}

# WhiteboxToolsのパスとバージョンを確認
wbt_path
whitebox::wbt_version()

# 出力ディレクトリの作成
output_dir <- "output"
dir.create(output_dir, showWarnings = FALSE)
```

## DEMの読み込みと可視化

今回は、`whitebox`パッケージのサンプルデータを使用して解析を行います。

```{r}
dem_path <- sample_dem_data()
dem <- rast(dem_path)
print(dem)

# 可視化
plot(dem, axes = FALSE, main = "DEM (Original)")
```

::: {.callout-important}

## 座標系

座標系は必ず投影座標系（Projected Coordinate System）である必要があります。
地理座標系（Geographic Coordinate System）では、距離や面積の計算が正確に行えないため、TWIの計算結果が不正確になる可能性があります。

以下のコードで座標系が設定されているかどうか、投影座標かどうかを確認できます。

```{r}
# 座標系の確認
if (!nzchar(crs(dem))) {
  stop("DEM has no coordinate reference system.", call. = FALSE)
}
# 投影座標系かどうかの確認
if (isTRUE(is.lonlat(dem))) {
  stop("DEM must use a projected coordinate reference system.", call. = FALSE)
}
```

:::

## Depression breaching

最初に、DEMの凹地を除去するために、Depression breachingを行います。
この処理は、流域解析の前処理として重要です。

`wbt_breach_depressions_least_cost()`関数を使用することで、depression breachingを行うことができます。
必要な引数は以下の通りです。

- `dem`: 入力DEMのファイルパス
- `output`: 出力ファイルのパス
- `dist`: 凹地を除去するための距離（単位はDEMの座標系に依存します）

`fill`はデフォルトで`TRUE`に設定されており、depression breaching後のDEMの凹地を埋める処理を行います。
基本的には`fill = TRUE`のままで問題なさそうです。

```{r}
wbt_breach_depressions_least_cost(
  dem = dem_path,
  output = file.path(output_dir, "dem_breached.tif"),
  dist = 20,
  fill = TRUE
)
dem_breached <- rast(file.path(output_dir, "dem_breached.tif"))
```

元のDEMと比較します。

```{r}
# breached DEMと元のDEMを比較する
local({
  old_mar <- par("mar")
  on.exit(par(mar = old_mar), add = TRUE)

  par(mar = c(2, 1, 2, 1))
  plot(dem, axes = FALSE, main = "DEM (Original)")
  plot(dem_breached, axes = FALSE, main = "DEM (Breached Depressions)")
  plot(
    dem - dem_breached,
    axes = FALSE,
    main = "Difference (Original - Breached)"
  )
})
```

今回のデータでは、凹地の除去による標高の変化はほとんどありませんでした。

## Flow Accumulation

次に、flow accumulationを計算します。
これは、水流の蓄積量を計算する処理です。

```{r}
wbt_d8_flow_accumulation(
  input = file.path(output_dir, "dem_breached.tif"),
  output = file.path(output_dir, "d8_accum.tif"),
  out_type = "specific contributing area",
  log = FALSE
)
dem_breached_d8_accum <- rast(file.path(
  output_dir,
  "d8_accum.tif"
))
plot(dem_breached_d8_accum, axes = FALSE, main = "Flow Accumulation (D8)")
```

これはD8アルゴリズムを使用して流域の蓄積量を計算します。
`out_type = "specific contributing area"`は、比集水面積（単位幅あたりの寄与集水面積）を出力することを意味します。

ほかには、D-infinity flow accumulationを計算する`wbt_d_inf_flow_accumulation()`関数、FD8 flow accumulationを計算する`wbt_fd8_flow_accumulation()`関数などもあります。
私もまだ勉強中ですが、解析によって使い分ける必要があるようです。

## Slope

次に、傾斜を計算します。
`wbt_slope()`関数を使用して、DEMから傾斜を計算します。

```{r}
wbt_slope(
  dem = file.path(output_dir, "dem_breached.tif"),
  output = file.path(output_dir, "d8_slope.tif"),
  units = "degrees"
)
dem_breached_slope <- rast(file.path(
  output_dir,
  "d8_slope.tif"
))
plot(dem_breached_slope, axes = FALSE, main = "Slope (degrees)")
```

## TWI (Topographic Wetness Index)

TWIを計算するには、`wbt_wetness_index()`関数を使用します。この関数は、流域の蓄積量と傾斜を入力として受け取り、TWIを計算します。

```{r}
wbt_wetness_index(
  sca = file.path(output_dir, "d8_accum.tif"),
  slope = file.path(output_dir, "d8_slope.tif"),
  output = file.path(output_dir, "d8_twi.tif")
)
twi <- rast(file.path(output_dir, "d8_twi.tif"))

plot(twi, axes = FALSE, main = "TWI (Topographic Wetness Index)")
```
