---
title: "地形位置指数の計算"
---

地形位置指数 (Topological Position Index, TPI) は、地形の局所的な位置を定量化するための指標です。
TPIは、対象となる地点の標高と、その周囲の標高の平均値との差を計算することで求められます。正の値はその地点が周囲よりも高いことを示し、負の値は低いことを示します。

$$
TPI = 標高 - 周辺セルの平均標高
$$

Rの[terra](https://rspatial.github.io/terra/index.html)パッケージを使用して、DEM (Digital Elevation Model) からTPIを計算してみます。

データは、[`whitebox`](https://whiteboxr.gishub.org/index.html)パッケージのサンプルデータを使用します。

```{r}
# install.packages("terra") # まだインストールしていない場合
# renv::install("terra") # renvを使用している場合
# install.packages("whitebox") # まだインストールしていない場合
# renv::install("whitebox") # renvを使用している場合
library(terra)
library(whitebox)

dem_path <- sample_dem_data()
dem <- rast(dem_path)
plot(dem)
```

ある標高に対して、どの程度の周辺セルを参照するかを決めたうえで、`terrain::focal()`関数を使用して、周辺セルの平均標高を計算します。ここでは、3x3のウィンドウを使用して周辺セルの平均を計算します。

```{r}
w <- matrix(1, nrow = 3, ncol = 3) # 3x3のウィンドウ
w[2, 2] <- NA # 中心セルは周辺平均から除外

mean_neigh <- focal(
  dem,
  w = w,
  fun = mean,
  na.rm = TRUE
)

tpi_3_3 <- dem - mean_neigh
plot(tpi_3_3, main = "TPI (3x3)")
```

解釈は以下のようになります。

| TPI | 意味              |
| --: | --------------- |
|   正 | 周囲より高い。尾根・凸地形寄り |
| 0付近 | 周囲と同程度          |
|   負 | 周囲より低い。谷・凹地形寄り  |

どの規模間でTPIを計算するかは、解析の目的に応じて決定する必要があります。
