---
title: "TWI (Topographic Wetness Index) の計算"
execute:
  eval: false
---

## 概要

[**whitebox**](https://whiteboxr.gishub.org/index.html)というRパッケージを使って、DEM（デジタル標高モデル）からTWI（Topographic Wetness Index）を計算する方法を示します。

## 解析の流れ

```{mermaid}
graph TD
    A[DEMの読み込み] --> B[Depression breaching]
    B --> C[Flow Accumulationの計算]
    C --> D[傾斜の計算]
    D --> E[TWIの計算]
```

## セットアップ

```{r whitebox-install, eval=FALSE}
# 初回だけ必要に応じて実行する
# renv::install("terra")
# renv::install("whitebox")
whitebox::install_whitebox()
```

```{r}
library(terra)
library(whitebox)

DEM_TWI_DATA_DIR <- Sys.getenv("DEM_TWI_DATA_DIR")
dem_file_name <- "dem_sample_03.tif"

# DEM_TWI_DATA_DIR が設定されていない場合はエラーを出す
if (!nzchar(DEM_TWI_DATA_DIR)) {
  stop("DEM_TWI_DATA_DIR is not set.", call. = FALSE)
}
output_dir <- file.path(DEM_TWI_DATA_DIR, "output")
dir.create(output_dir, showWarnings = FALSE, recursive = TRUE)

# WhiteboxTools の実行可能ファイルのパスを取得し、存在を確認
wbt_path <- wbt_exe_path(shell_quote = FALSE)
if (!whitebox::check_whitebox_binary()) {
  stop(
    "WhiteboxTools executable was not found: ",
    wbt_path,
    "\n",
    "Run whitebox::install_whitebox() once, then rerun this notebook.",
    call. = FALSE
  )
}

# WhiteboxToolsのパスとバージョンを確認
wbt_path
whitebox::wbt_version()
```

## DEMの読み込みと可視化

```{r}
# 入力
dem_file_path <- file.path(DEM_TWI_DATA_DIR, "data", dem_file_name)
dem <- rast(dem_file_path)

# TWI計算では距離・面積を扱うため、投影座標系のDEMを使う
if (!nzchar(crs(dem))) {
  stop("DEM has no coordinate reference system.", call. = FALSE)
}
if (isTRUE(is.lonlat(dem))) {
  stop("DEM must use a projected coordinate reference system.", call. = FALSE)
}

print(dem)

# 可視化
plot(dem, axes = FALSE, main = "DEM (Original)")
```


::: {.callout-important}

## 座標系

座標系は必ず投影座標系（Projected Coordinate System）である必要があります。
地理座標系（Geographic Coordinate System）では、距離や面積の計算が正確に行えないため、TWIの計算結果が不正確になる可能性があります。
:::


## Depression breaching

```{r}
wbt_breach_depressions_least_cost(
  dem = dem_file_path,
  output = file.path(output_dir, "dem_breached.tif"),
  dist = 20,
  fill = TRUE
)
dem_breached <- rast(file.path(output_dir, "dem_breached.tif"))
```

元のDEMと比較します。

```{r}
# breached DEMと元のDEMを比較する
local({
  old_mar <- par("mar")
  on.exit(par(mar = old_mar), add = TRUE)

  par(mar = c(2, 1, 2, 1))
  plot(dem, axes = FALSE, main = "DEM (Original)")
  plot(dem_breached, axes = FALSE, main = "DEM (Breached Depressions)")
  plot(
    dem - dem_breached,
    axes = FALSE,
    main = "Difference (Original - Breached)"
  )
})
```

## Flow Accumulation

```{r}
wbt_d8_flow_accumulation(
  input = file.path(output_dir, "dem_breached.tif"),
  output = file.path(output_dir, "dem_breached_d8_accum.tif"),
  out_type = "specific contributing area",
  log = FALSE
)
dem_breached_d8_accum <- rast(file.path(
  output_dir,
  "dem_breached_d8_accum.tif"
))
plot(dem_breached_d8_accum, axes = FALSE, main = "Flow Accumulation (D8)")
```

これはD8アルゴリズムを使用して流域の蓄積量を計算します。
`out_type = "specific contributing area"`は、比集水面積（単位幅あたりの寄与集水面積）を出力することを意味します。

## Slope

```{r}
wbt_slope(
  dem = file.path(output_dir, "dem_breached.tif"),
  output = file.path(output_dir, "dem_breached_slope.tif"),
  units = "degrees"
)
dem_breached_slope <- rast(file.path(
  output_dir,
  "dem_breached_slope.tif"
))
plot(dem_breached_slope, axes = FALSE, main = "Slope (degrees)")
```

## TWI (Topographic Wetness Index)

TWIを計算するには、`wbt_wetness_index()`関数を使用します。この関数は、流域の蓄積量と傾斜を入力として受け取り、TWIを計算します。

```{r}
wbt_wetness_index(
  sca = file.path(output_dir, "dem_breached_d8_accum.tif"),
  slope = file.path(output_dir, "dem_breached_slope.tif"),
  output = file.path(output_dir, "dem_breached_twi.tif")
)
twi <- rast(file.path(output_dir, "dem_breached_twi.tif"))

plot(twi, axes = FALSE, main = "TWI (Topographic Wetness Index)")
```
